【裁判字號】    89,上訴,574
【裁判日期】    890824
【裁判案由】    偽造文書等
【裁判全文】
臺灣高等法院高雄分院刑事判決          八十九年度上訴字第五七四號
    上  訴  人
    即  被  告  洪甲○○
                乙○○
右上訴人等因偽造文書等案件，不服臺灣高雄地方法院八十八年度訴字第一五０九號
中華民國八十九年三月三日第一審判決（起訴案號：臺灣高雄地方法院檢察署八十八
年度偵字第一二五一三號），提起上訴，本院判決如左：
      主      文
原判決撤銷。
洪甲○○、乙○○共同行使偽造私文書，足以生損害於他人，均處有期徒刑壹年。
偽造之「藍英菊」署押壹枚沒收。
      事      實
一、洪甲○○、乙○○二人為夫妻關係，召集民間互助會已有數年之時間，渠等自民
    國八十六年六月十日起，在其高雄縣湖內鄉○○路二九八巷二號住處，共同召集
    葉玉美、蘇柏坤、丙○○、吳國庭、高桂環、藍英菊、謝豐洲等人為會員，設立
    新台幣（下同）一萬元之互助會一組，共六十會，採內標制，由洪甲○○擔任會
    首，乙○○則協助收取會款。然自八十六年年底起，洪甲○○、乙○○二人因遭
    他人倒帳，經濟能力逐漸惡化，明知已陷於周轉不靈而無支付能力，竟共同基於
    意圖為自己不法所有之概括犯意，自八十六年十二月十日起，至八十八年三月十
    日止，連續於附表所示之時間，以附表所示互助會會員之名義，利用並無互助會
    活會會員競標之機會（除附表編號三外），冒標各該互助會員之互助會，並向其
    餘互助會活會會員（各該次被冒標之互助會員除外）詐稱已由附表所示之活會會
    員得標及各該期應給付之得標金如附表所示，而冒標互助會，使其餘不知情之活
    會會員均陷於錯誤而依例交付其各次會款，共計分別詐得如附表所示之金額。並
    於附表編號三所示之時間，因有其他活會會員到場競標，洪甲○○與乙○○為遂
    行渠等之詐欺取財犯行，乃另基於偽造文書之犯意，偽造藍英菊投標之標單，並
    於其上偽造藍英菊之署押及如附表編號三之投標金額，提出行使競標，而詐得附
    表編號三所示之金額。並於八十八年三月份下旬宣布止會，並將所詐得之財物，
    共同花用殆盡，直至會員丙○○被倒二十四萬元始知受騙。
二、案經丙○○訴請臺灣高雄地方法院檢察署檢察官偵查起訴。
      理      由
一、右開事實，業據上訴人即被告洪甲○○、乙○○分別於偵查中、原審及本院供承
    不諱，核與告訴人丙○○於偵查中、原審及本院指訴、證人藍英菊、林國庭、張
    志麟於原審結證之情節相符，並有互助會單一份在卷可稽，被告等之自白與事實
    相符，自得採為被告等犯罪之證據。本件事證明確，被告等之犯行，均堪認定。
二、核被告等意圖為自己不法之所有，以冒標方式向告訴人及其他互助會會員，詐取
    財物之行為，係犯刑法第三百三十九條第一項之詐欺罪。又標單係刑法第二百二
    十條第一項之準文書，偽造標單後持以行使競標之行為，係犯同法第二百十六條
    、第二百十條之行使偽造私文書罪。又被告等間，就前開犯行，有犯意連絡及行
    為分擔，均為共同正犯。又被告等先後多次詐欺犯行，時間緊接，手法相同，所
    犯又係同一罪名之罪，顯係基於概括之犯意，反覆實施，應依連續犯規定論以一
    罪。又被告等於附表所示時間之每一次冒標會款之詐欺行為，同時使告訴人及其
    他活會會員受騙，係一行為觸犯數罪名，應依想像競合犯規定從一重處斷。又被
    告等偽造「藍英菊」署押制作標單，為偽造私文書之部分行為，及偽造標單後持
    以行使，偽造之低度行為應為行使之高度行為所吸收，均不另論罪。又被告等以
    上所犯詐欺與行使偽造私文書二罪間，有方法結果之牽連關係，應依牽連犯規定
    ，從一重之行使偽造私文書罪論處。公訴人雖僅就被告二人冒標謝豐洲一會之犯
    行起訴，而漏未就被告係共計冒標謝豐洲二會之另一會部分起訴，惟此部分與起
    訴事實具有連續犯關係，係裁判上一罪，為起訴效力所及，本院自得一併審理。
三、原審予以被告等論科，固非無見，惟查(一)被告等之犯罪地點，係在其高雄縣湖內
    鄉○○路二九八巷二號，已經被告等供明在卷，而原判決於事實欄關於被告等之
    犯罪地點，漏未記載，自有未合。(二)被告等於附表所示時間之每一次冒標詐取會
    款之詐欺行為，均同時使告訴人及其他活會會員受騙，係一行為觸犯數罪名，應
    依想像競合犯從一重處斷，原判決於理由欄就此部分漏未說明，自屬理由不備，
    復有未合。(三)被告等偽造「藍英菊」署押制作標單，為偽造私文書之部分行為，
    不另論罪。又被告等偽造標單後，持以行使，其偽造之低度行為，應為行使之高
    度行為所吸收，不另論罪。以上各情，原判決於理由欄內均漏未說明，亦屬理由
    不備，自有可議。被告等上訴意旨，指摘原判決量刑過重不當，固無足取，然原
    判決既有上述可議，自應由本院將原判決撤銷改判。審酌被告等所詐得之金額高
    達二百六十餘萬元，又不思積極與被害之互助會員達成和解，量刑本不宜從輕，
    惟念及被告二人素行均良好，未曾受任何有期徒刑以上刑之宣告，有本院被告全
    國前案紀錄表二紙在卷可稽，且犯罪後坦承犯行，態度良好等一切情狀，仍量處
    與原審相同之刑即如主文所示之刑，以為懲儆。被告於附表編號三所示之時間所
    偽造「藍英菊」之標單，其上有偽造之「藍英菊」署押一枚，雖未扣案，然不能
    證明業已滅失，爰依刑法第二百十九條之規定，宣告沒收。
四、公訴意旨另以：被告洪甲○○、乙○○另有於冒標互助會時共同偽造填寫「葉玉
    美」標單二次、「蘇柏坤」標單二次、「高桂環」之標單二次、「高聰賜」標單
    二次、「藍英菊」標單二次，「謝豐洲」之標單一次等冒標十一會，而認被告就
    此部分另涉犯有連續行使偽造私文書之犯嫌，且就冒標蘇柏坤二次之互助會及另
    一次冒標藍英菊互助會之部分亦另涉犯詐欺取財罪嫌等語，並以被告二人於偵訊
    時已自白右開犯行，核與告訴人丙○○之指訴相符，以為論據。惟查：
  (一)被告洪甲○○、乙○○均辯稱：並未冒標蘇柏坤之互助會，當時在檢察官訊問時
    因為聽錯，方才會承認有冒標丙○○之互助會，而只冒標藍英菊的互助會一次，
    但謝豐洲之會冒標二次，而標單大都只有寫金額，只有冒標藍英菊的會那一次，
    因有人到場競標，所以才在標單上寫藍英菊之名字及金額，但謝豐洲的會冒標二
    次等語。
  (二)按犯罪事實應依證據認定之，無證據不得推定其犯罪事實；又不能證明被告犯罪
    ，應諭知無罪之判決。刑事訴訟法第一百五十四條及第三百零一條分別定有明文
    。
  (三)證人丙○○到院證稱：我有參加甲○○於八十八年六月十日所召集之互助會，共
    參加二會，均是活會等語（見原審八十八年十二月一日訊問筆錄）明確，並未言
    及其所參加之互助會有遭被告冒遭之情形；被告雖於偵訊時自承有冒標丙○○之
    會，然於庭訊時既已改稱係因誤聽檢察官之訊問方為如此之陳述，且藍英菊之互
    助會僅冒標一會，係謝豐洲之會方冒標二會等語。則在無其他證據之情形下，尚
    難認定被告二人確有冒標丙○○之互助會二會及除附表編號三外，另冒標有藍英
    菊之互助會一會之犯行存在，惟公訴人既認此部分與前揭論罪之連續詐欺罪部分
    有裁判上一罪之關係，爰不另為無罪之諭知。
  (四)查民間互助會會員標會時書寫之標單，一般均書寫金額及投標會員之姓名或代名
    ，而未冠以「標單」字樣，固非刑法第二百十條之私文書，應屬紙上之文字，然
    依習慣足以表示該人出息若干參與競標用意之證明，合屬刑法第二百二十條以文
    書論之私文書。惟如僅記載所出利息，而無投標人之姓名或代名，徒憑該紙上之
    數字，尚不足以證明係何人之投標，仍須透過主持開標之人或會首或參與競標之
    會員口述，始能確定該標單係何人所出具，而無法僅據該紙上數字記載，遽依習
    慣推知係由何會員出息競標之用意證明，故尚非以文書論之私文書。因本件並未
    查扣任何標單可供佐證被告洪甲○○及乙○○於附表（編號三除外）所示之時間
    曾為偽造標單之事實，而被告洪甲○○亦稱雖有書寫標單但僅寫金額，未附以被
    冒名人之姓名或代名等語；參酌吾國民間召集之互助會，一般標會時若無意競標
    者，會員大多不會前往觀看開標，而有意競標者，亦因會員相互間或與會首間多
    屬熟識之同事、友人或左右鄰舍，標會或會款之交付往往基於彼此間相互之信任
    關係而未正式填具標單競標，多僅以電話告知會首欲競標之金額，故到場競標者
    人數均十分有限，而親自到場競標者，因人數甚少，縱有書寫標單，為求便利亦
    多僅書立金額，不載姓名或代名，而由會首在開標時以標單上之筆跡辨明係何人
    投標並決標後，再以電話告知各會員之方式亦在所多有等情以觀，被告洪甲○○
    所辯除冒標藍英菊之互助會因有人到場競標，有寫名字及金額外，其餘標單只有
    寫金額，並未書寫姓名乙節，尚無悖吾人生活經驗法則。被告洪甲○○除冒標藍
    英菊之互助會所寫之「標單」外，其餘「標單」既僅有金額，依前所述，尚難認
    為屬刑法第二百十條之文書或二百二十條第一項以文書論之文書。惟公訴人既此
    部分與前揭論罪之偽造並持以行使偽造私文書罪部分有連續犯之裁判上一罪之關
    係，爰不另為無罪之諭知，附此敘明。
據上論斷，應依刑事訴訟法第三百六十九條第一項前段、第三百六十四條、第二百九
十九條第一項前段、刑法第二十八條、第二百十六條、第二百十條、第三百三十九條
第一項、第五十五條、第二百十九條、罰金罰鍰提高標準條例第一條前段，判決如主
文。
本案經檢察官羅正平到庭執行職務。
中    華    民    國     八十九     年       八       月     二十四     日
                              臺灣高等法院高雄分院刑事第三庭
                                  審判長法官  莊秋桃
                                        法官  魏式璧
                                        法官  謝宏宗
右正本證明與原本無異。
如不服本判決，應於判決送達後十日內向本院提出上訴狀，其未述理由者並應於提
出上訴狀後十日內向本院補提理由書（應附繕本)。
                                      書記官  陳靖華
中    華    民    國     八十九     年       八       月     二十五     日
附錄：本判決論罪科刑法條：
刑法第二百十六條
行使第二百十條至第二百十五條之文書者，依偽造、變造文書或登載不實事項或使登
載不實事項之規定處斷。
刑法第二百十條
偽造、變造私文書，足以生損害於公眾或他人者，處五年以下有期徒刑。
刑法第三百三十九條第一項
意圖為自己或第三人不法之所有，以詐術使人將本人或第三人之物交付者，處五年以
下有期徒刑、拘役或科或併科一千元以下罰金。
附表： （金額之單位均為新台幣）
┌──┬───────┬───────┬─────┬─────────┐
│編號│ 遭冒標之會員 │  日    期    │ 得標金   │  詐得之金額      │
├──┼───────┼───────┼─────┼─────────┤
│ １ │ 謝  豐  洲   │ 86.12.10     │ 三千元   │ 約三十六萬四千元 │
├──┼───────┼───────┼─────┼─────────┤
│ ２ │ 葉  玉  美   │ 87.2.10      │ 三千元   │ 約三十四萬三千元 │
├──┼───────┼───────┼─────┼─────────┤
│ ３ │ 藍  英  菊   │ 87.4.10      │ 三千元   │ 約三十二萬九千元 │
├──┼───────┼───────┼─────┼─────────┤
│ ４ │ 葉  玉  美   │ 87.6.10      │ 三千元   │ 約三十萬零八千元 │
├──┼───────┼───────┼─────┼─────────┤
│ ５ │ 高  桂  環   │ 87.8.10      │ 三千元   │ 約二十九萬四千元 │
├──┼───────┼───────┼─────┼─────────┤
│ ６ │ 高  桂  環   │ 87.10.10     │ 三千元   │ 約二十七萬三千元 │
├──┼───────┼───────┼─────┼─────────┤
│ ７ │ 高 聰  賜   │ 87.12.10     │ 三千元   │ 約二十五萬九千元 │
├──┼───────┼───────┼─────┼─────────┤
│ ８ │ 高  聰  賜   │ 88.1.10      │ 三千元   │ 約二十五萬二千元 │
├──┼───────┼───────┼─────┼─────────┤
│ ９ │ 謝  豐  洲   │ 88.3.10      │ 三千元   │ 約二十三萬一千元 │
└──┴───────┴───────┴─────┴─────────┘
                                                                        Ｂ


司法院資訊處製作；財團法人民間司法改革基金會備份。
